【裁判字號】    99,重訴,51
【裁判日期】    990423
【裁判案由】    清償借款
【裁判全文】
臺灣臺中地方法院民事判決  99年度重訴字第51號
原      告  國泰人壽保險股份有限公司
法定代理人  丁○○
訴訟代理人  丙○○
            戊○○
被      告  甲○○
訴訟代理人  乙○○
上列當事人間請求清償借款事件，本院於民國99年4月12日言詞
辯論終結，判決如下：
    主  文
被告應給付原告新臺幣伍佰玖拾壹萬肆仟玖佰零捌元，及如附表
所示之利息、違約金。
原告其餘之訴駁回。
訴訟費用由被告負擔7分之6，餘由原告負擔。
    事實及理由
壹、程序方面：按訴狀送達後，原告不得將原訴變更或追加他訴
    。但擴張或減縮應受判決事項之聲明者，不在此限，民事訴
    訟法第255條第1項第3款定有明文。原告起訴原請求：「被
    告應給付原告新臺幣（下同）7,208,582元，及自86年4月17
    日起至清償日止，按週年利率10%計算之利息，並自86年4月
    17 日起至清償日止，按上開利率20%計算之違約金。」，嗣
    於訴訟進行中更正其聲明為「被告應給付原告7,208,582元
    ，及其中(1)1,334,992元自86年4月19日起至清償日止按週年
    利率9.425%計算之利息，暨自86年4月19日起至清償日止按
    上開利率20%計算之違約金。(2)2,620,349元自86年4月19日
    起至清償日止按週年利率9.3%計算之利息，暨自86年4月19
    日起至清償日止按上開利率20%計算之違約金。(3)2,974,316
    元自86年4月23日起至清償日止按週年利率9.425%計算之利
    息，暨自86年4月23日起至清償日止按上開利率20%計算之違
    約金。」，核原告上開更正係屬減縮應受判決事項之聲明，
    依前開說明，應予准許，合先敘明。
貳、原告起訴主張：被告與訴外人張鍾玉珍、邵王麗華互為連帶
    保證人，另邀訴外人張鵬輝為連帶保證人，分別向原告借款
    4筆：(一)被告於79年6月5日以邵王麗華、張鍾玉珍及訴外人
    張鵬輝為連帶保證人，向原告借款740萬元，約定借款期限
    至99年6月5日止（以下稱借款(1)）。(二)邵王麗華於79年6月
    11日以被告及張鍾玉珍、張鵬輝為連帶保證人，向原告借款
    300萬元，約定借款期限至99年6月11日止（以下稱借款(2)）
    。(三)張鍾玉珍於79年6月5日以被告及邵王麗華、張鵬輝為連
    帶保證人，向原告借款714萬元，約定借款期限至99年6月5
    日止（以下稱借款(3)）。(四)邵王麗華於79年6月5日以被告及
    張鍾玉珍、張鵬輝為連帶保證人，向原告借款665萬元，約
    定借款期限至99年6月5日止（以下稱借款(4)）。上開4筆借
    款借款人均與原告於借貸契約中約定利率按週年利率11.75%
    計算，按月清償本息，並同意原告於每年3月及9月或因國內
    外情事變遷所定利率而調整，並約定如遲延清償，全部借款
    視為到期，且除上開約定利率計息外，逾期在6個月以內者
    ，按上開利率10%，逾期超過6個月者，按上開利率20%計付
    違約金。惟上開借款之借款(1)自83年11月5日起、借款(2)自
    85 年5月11日起、借款(3)自83年7月5日起、借款(4)自85年4
    月5日起，借款人均未按期繳付本息，依約已喪失期限利益
    ，全部債務視為到期，原告遂聲請就上開借款之抵押物為強
    制執行，經臺灣高雄地方法院85年度執字第19998號強制執
    行事件（以下簡稱高雄地院執行事件）拍賣抵押物後，原告
    僅受償部分款項，尚有7,208,582元及利息、違約金未受償
    。爰依消費借貸及連帶保證之法律關係，訴請被告負清償責
    任等語。並聲明：被告應給付原告7,208,582元，及其中(1)
    1,334,992元自86年4月19日起至清償日止按週年利率9.425
    %計算之利息，暨自86年4月19日起至清償日止按上開利率
    20%計算之違約金。(2)2,620,349元自86年4月19日起至清償
    日止按週年利率9.3%計算之利息，暨自86年4月19日起至清
    償日止按上開利率2 0%計算之違約金。(3)2,974,316元自86
    年4月23日起至清償日止按週年利率9.425%計算之利息，暨
    自86年4月23日起至清償日止按上開利率20%計算之違約金。
參、被告則以：被告於79年間出借名義予邵王麗華辦理不動產登
    記及借款，不久後雙方因細故發生爭執，不再往來，被告即
    要求邵王麗華應將不動產所有人及借款人名義變更，邵王麗
    華亦告知已辦妥，故被告之住所雖無變更，但從未收到原告
    之催收通知，按借款之請求權時效為15年、利息之請求權時
    效為5年，原告逾上開時效期間，始對被告提出清償之請求
    ，原告之請求權已罹於時效而消滅，被告自得拒絕清償。又
    原告前雖曾就系爭借款之擔保物聲請強制執行，惟該執行事
    件之執行債務人為訴外人許珠女及張麗，並非被告，被告亦
    未收到任何執行通知，該執行事件對被告不生時效中斷之效
    力。退而言之，縱認被告有清償系爭借款之義務，原告請求
    之違約金亦屬過高，應予酌減等語，資為抗辯。並聲明：原
    告之訴駁回。
肆、兩造經法官試行整理並簡化爭點，其結果如下：
  一、兩造不爭執之事項：
    (一)原告所提出系爭借款之擔保放款借據上被告之簽名均真正
      。
    (二)借款(1)之主債務人即被告自83年11月5日起、借款(2)之主
      債務人邵王麗華自85年5月11日起、借款(3)之主債務人張
      鍾玉珍自83年7月5日起、借款(4)之主債務人邵王麗華自85
      年4月5日起，未依約按期清償本息。
    (三)原告前曾對系爭4筆借款之擔保物聲請強制執行，經臺灣
      高雄地方法院85年度執字第19998號強制執行事件拍賣抵
      押物後，原告受償部分債權，尚有7,208,582元及利息、
      違約金未受償。
  二、兩造爭執之焦點：原告對被告之請求權是否已罹於時效而
      消滅？原告請求之違約金是否過高？
伍、得心證之理由：
  一、原告主張被告與訴外人張鍾玉珍、邵王麗華互為連帶保證
      人，另邀訴外人張鵬輝為連帶保證人，分別向原告借用系
      爭4筆款項，有原告提出之擔保放款借據可資為證，被告
      自認系爭借款之擔保放款借據上之簽名均真正，則被告雖
      辯稱僅係出借名義予邵王麗華辦理不動產登記及借款，然
      被告與邵王麗華間縱有借名契約關係，亦係被告與邵王麗
      華間之內部關係，於兩造間就借款(1)及借款(2)、(3)、(4)分
      別存有借貸契約及連帶保證契約關係無礙。從而，原告主
      張兩造就借款(1)有借貸契約、就借款(2)、(3)、(4)有連帶保
      證契約存在，洵堪認為真正。
  二、按請求權，因15年間不行使而消滅；利息、紅利、租金、
      贍養費、退職金及其他一年或不及一年之定期給付債權，
      其各期給付請求權，因五年間不行使而消滅。消滅時效，
      自請求權可行使時起算；消滅時效，因起訴而中斷；開始
      執行行為或聲請強制執行，與起訴有同一效力；時效中斷
      者，自中斷之事由終止時，重新起算；民法第125條前段
      、第126條、第128條、第129條第1項第3款、第2項第5款
      、第137條第1項分別定有明文。次按違約金之約定，為賠
      償給付遲延所生之損害，於債務人給付遲延時，債權人始
      得請求，既非定期給付之債務，其時效為15年而非5年（
      最高法院96年度台簡上字第25號、95年度台上字第633 號
      裁判要旨參照）。原告依消費借貸契約及連帶保證契約之
      法律關係請求被告清償債務，被告則抗辯原告之請求權已
      罹於時效而消滅。是本件兩造爭執之焦點首為原告之請求
      權是否已罹於時效而消滅，茲就系爭4筆借款分述如下：
    (一)借款(1)部分：
      (甲)借款(1)之主債務人為被告、及被告自83年11月5日起未
        依約按期繳息，為兩造不爭執之事實，則依兩造間借款
        契約第3條之約定，借款(1)於83年11月5日即視為全部到
        期，原告自該日起得請求被告清償借款(1)之全部債務，
        亦即借款(1)之請求權時效自該日起算，至98年11月4日
        屆滿15年。查原告迄98年12月1日始對被告聲請支付命
        令，有支付命令聲請狀上本院收狀章戳可按，已逾15年
        之請求權時效期間，被告抗辯原告就借款(1)之請求權已
        罹於時效而消滅，自屬可採。原告雖主張前於85年間曾
        向高雄地院聲請拍賣抵押物、於91年間曾向高雄地院聲
        請對被告核發支付命令，時效應中斷等語。惟查，高雄
        地院執行事件就借款(1)部分之執行債務人，為該筆借款
        之物上擔保人許珠女、執行名義則為對許珠女之拍賣抵
        押物裁定（高雄地院82年度拍字第1065號），業經調閱
        該執行卷宗查核屬實，被告並非該執行事件之執行債務
        人，該執行事件自非屬民法第129條第2項第5款所稱「
        開始執行行為或聲請強制執行」之情形，自不生中斷時
        效之效果；至原告於91年間向高雄地院聲請對被告核發
        支付命令（高雄地院91促字第55255號）部分，原告自
        認該支付命令因無法送達於被告而未能確定，依民事訴
        訟法第515條規定，該支付命令失其效力，依民法第132
        條規定，時效視為不中斷，原告主張就借款(1)之請求權
        時效，有因開始強制執行或聲請支付命令之事由而中斷
        等語，洵不足採。而系爭借款(1)前經高雄地院強制執行
        事件執行後，原告受償7,386,382元（即卷附高雄地院
        執行事件分配表表一次序5），兩造並未約定、亦未經
        清償人指定違約金應先於本金為抵充，經依民法第323
        條所定順序先抵充利息1,662,274元、再就本金6,771,
        541元為抵充後，原告未受清償者為債權本金1,047,433
        元、違約金287,559元，而原告就借款(1)之請求權業已
        罹於時效，已詳如前述，則原告依消費借貸關係請求被
        告清償借款(1)之本金1, 047,433元部分，既經被告提出
        時效抗辯、拒絕給付，原告此部分之請求自無從准許。
      (乙)按利息、紅利、租金、贍養費、退職金及其他1年或不
        及1年之定期給付債權，其各期給付請求權，因5年間不
        行使而消滅，民法第126條亦定有明文。又消滅時效完
        成，債務人僅取得為拒絕給付之抗辯權而已，其請求權
        並非當然消滅，本金債權已罹於時效，但於債務人為時
        效抗辯前，其利息及違約金債權仍陸續發生，而已發生
        之利息及違約金並非民法第146條所稱之從權利，其請
        求權與本金債權各自獨立，消滅時效亦分別起算，本金
        債權雖已罹於消滅時效，已發生之利息及違約金請求權
        並不因而隨同消滅（最高法院97年台上字第477號裁定
        意旨參照）。反之，於債務人提出時效抗辯後，本金債
        權既已罹於時效消滅，於斯時後之利息、違約金債權自
        無從發生，自不待言。原告就借款(1)之本金債權對被告
        之請求權雖已罹於時效，然依上開說明，於被告為時效
        抗辯前已發生之遲延利息及違約金債權，其請求權與本
        金債權請求權各自獨立，並不同消滅，而原告於本件訴
        訟繫屬後，係在99年3月4日提出時效抗辯，有本院卷該
        日言詞辯論筆錄及被告答辯狀可稽，則原告就借款(1)債
        權於執行事件分配後未受償之違約金287,559元、及按
        未受償本金1,047,433元於起訴日回溯5年之日起（即自
        93年12月2日起）至99年3月3日止按約定利率計算之利
        息、並被告為時效抗辯前已發生之違約金部分，均未罹
        於時效而消滅，原告訴請被告清償借款(1)已計算未受償
        之違約金287,559元及如附表編號1所示之利息、違約金
        ，即有理由，應予准許。至原告就上揭已計算、未受償
        之違約金287,559元併請求加計利息、違約金部分，因
        違約金不得再加計利息、違約金，則原告就上開已計算
        未受償之違約金加計利息及違約金，即屬無據，不應准
        許。
    (二)借款(2)部分：
      (甲)借款(2)之主債務人為邵王麗華、及邵王麗華自85年5月
        11日起未依約按期繳息，為兩造不爭執之事實，則依兩
        造間借款契約第3條之約定，借款(2)於85年5月11日即視
        為全部到期，原告自該日起得請求被告清償借款(1)之全
        部債務，亦即借款(2)之請求權時效自該日起算，至100
        年5月10日屆滿15年，而原告於98年12月1日即依連帶保
        證契約之法律關係向本院聲請對被告核發支付命令，並
        因被告聲明異議而視為起訴，原告請求權之行使未逾15
        年時效期間，被告抗辯原告就借款(2)之請求權已因時效
        完成而消滅，自不可採。從而，原告依連帶保證契約之
        法律關係，訴請被告清償借款(2)之本金2,620,349元（
        即卷附高雄地院執行事件分配表表一次序6之債權原本
        ）及已計算未受償之違約金31,660元、並自86年4月19
        日起至清償日止之違約金，即屬有據，應予准許。
      (乙)原告就借款(2)前經聲請就擔保物為強制執行後，於強制
        執行事件分配時，固經計算自85年5月11日起至86年4月
        18日止，原告共有利息債權246,241元未受償（詳卷附
        強制執行事件分配表表一次序6），惟上開利息之發生
        日在86年4月18日以前，上開利息之請求權5年期間於原
        告提起本件訴訟前早已屆滿，被告就上開已計算未受償
        之利息債權提出時效抗辯、拒絕給付，自屬有據，原告
        訴請被告給付上開已計算未受償之利息，洵無理由，不
        應准許。又原告於98年12月1日方提起本件訴訟，則自
        起訴日（98年12月1日）回溯5年之日起之利息債權均未
        罹於時效而消滅，已如前述，則原告請求被告就借款(2)
        自93年12月2日起至清償日止按約定利率計算之利息，
        為有理由，應予准許，至原告請求93年12月2日前之利
        息部分，則因被告為時效抗辯而無理由。
    (三)借款(3)部分：
      (甲)按向主債務人請求履行，及為其他中斷時效之行為，對
        於保證人亦生效力，民法第747條定有明文。又連帶保
        證雖無檢索抗辯權，但其本質仍是保證，是以，民法第
        747條之規定於連帶保證仍有適用（最高法院72年台上
        字第3773號判決意旨參照）。查，借款(3)之主債務人為
        張鍾玉珍、及張鍾玉珍自83年7月5日起未依約按期繳息
        ，為兩造不爭執之事實，已如前述，則借款(3)之請求權
        15年時效期間原應於98年7月4日屆滿，惟原告於上揭時
        效期間屆滿前之91年間，曾向臺灣屏東地方法院聲請對
        張鍾玉珍核發支付命令（91年度促字第14963號），該
        支付命令已於91年8月5日確定，為被告所不爭執，依民
        法第129條、第137條規定，時效自原告聲請上揭支付命
        令之日起中斷、並於上揭支付命令確定之日（即91年8
        月5日）重行起算，上開中斷時效、時效重行起算之效
        力依民法747條之規定，效力均及於被告，則原告就借
        款(3)對被告之請求權時效尚未消滅，洵堪認定。又系爭
        借款(3)前經高雄地院強制執行事件執行後，原告受償
        5,793,360元（即卷附高雄地院執行事件分配表表二次
        序6），兩造並未約定、亦未經清償人指定違約金應先
        於本金為抵充，經依民法第323條所定順序先抵充利息
        1,848,204元、再就本金6,594, 275元為抵充後，原告
        未受清償者為債權本金2,649,119元、違約金325,197元
        ，則原告依連帶保證契約之法律關係，訴請被告清償上
        開本金、違約金，自有理由。
      (乙)再原告於98年12月1日提起本件訴訟，則自起訴日（98
        年12月1日）回溯5年之日起之利息債權均未罹於時效而
        消滅，已如前述，則原告請求被告就借款(3)自93年12月
        2日起至清償日止按約定利率計算之利息，為有理由，
        應予准許，至原告請求93 年12月2日前之利息部分，則
        因被告為時效抗辯而無理由。
    (四)借款(4)部分：
      借款(4)之主債務人為邵王麗華、及邵王麗華自85年4月5日
      起未依約按期繳息，為兩造不爭執之事實，則依兩造間借
      款契約第3條之約定，借款(4)於85年4月5日即視為全部到
      期，原告自該日起得請求被告清償借款(4)之全部債務，亦
      即借款(4)之請求權時效自該日起算，至100年4月4日屆滿
      15年，而原告於98年12月1日即依連帶保證契約之法律關
      係向本院聲請對被告核發支付命令，並因被告聲明異議而
      視為起訴，原告請求權之行使未逾15年時效期間，被告抗
      辯原告就借款(4)之請求權已因時效完成而消滅，自不可採
      。惟借款(4)前經原告就抵押物聲請強制執行之結果，於高
      雄地院強制執行事件計受分配6,431,154元（即卷附高雄
      地院強制執行事件分配表表三次序5、表四次序2），經依
      民法第323條所定順序先抵充利息、再就本金為抵充後，
      原告尚未受清償之1,024元均為違約金，則原告依連帶保
      證契約之法律關係，訴請被告清償已計算未受償之違約金
      1,024元，自有理由。
  三、被告另抗辯原告請求之違約金金額過高等語。按約定之違
      約金額過高者，法院得減至相當之數額。民法第252條定
      有明文。當事人約定契約不履行之違約金過高者，法院固
      得依民法第252條以職權減至相當之數額，惟是否相當仍
      須依一般客觀事實、社會經濟狀況及當事人所受損害情形
      ，以為酌定標準。本件為金融業者放款之借款債權，除約
      定之利率外，並約定逾期清償在6個月內者，依約定利率
      10% ；逾期在6個月以上者，其超過6個月部分依約定利率
      20%之違約金，有系爭借據及約定書附卷可稽，足見兩造
      就應付利息利率之約定，及遲延清償本息時應加付違約金
      之約定，合計未逾民法第205條所定法定最高利率即週年
      利率20%之限制，是原告於被告未按期還款時，請求被告
      應依兩造間所為上開約定加給遲延利息及違約金，亦核與
      一般金融業者定式之違約金條款相同，本院依一般社會經
      濟狀況、約定違約金之數額係按借款約定利率之10%、20%
      計算、原告因被告未按其清償所受之損害等一切情狀，認
      兩造約定之違約金並無過高之情形，被告所辯尚不足採。
  四、綜據上述，原告依消費借貸契約及連帶保證契約之法律關
      係，訴請被告清償5,914,908元（計算式：借款(1)違約金
      287,559元＋借款(2)本金2,620,349元及違約金31,660元＋
      借款(3)本金2,649,119元及違約金325,197元＋借款(4)違約
      金1,024元）及如附表所示之利息、違約金為有理由，應
      予准許。至原告逾上開部分之請求，則屬無據，應予駁回
      。
  五、本件判決之結果已臻明確，兩造其餘攻擊或防禦方法，經
      審酌均於判決結果無影響，毋庸逐一詳予論駁，附此敘明
      。
陸、結論，本件原告之訴為一部有理由、一部無理由，依民事訴
    訟法第79條，判決如主文。
中    華    民    國    99    年    4     月    23    日
                  民事第二庭  法  官  呂麗玉
附表：
┌──┬──────┬────────┬────┬───────┐
│編號│計息本金金額│利息計算期間    │週年利率│違約金計算期間│
│    │ （新臺幣） │                │        │及利率        │
├──┼──────┼────────┼────┼───────┤
│ １ │1,047,433   │自93年12月2日起 │9.425％ │自86年4月19日 │
│    │            │至99年3月3日止  │        │起至99年3月3日│
│    │            │                │        │止，按左開利率│
│    │            │                │        │20%計算之違約 │
│    │            │                │        │金。          │
├──┼──────┼────────┼────┼───────┤
│ ２ │2,620,349   │自93年12月2日起 │9.3％   │自86年4月19日 │
│    │            │至清償日止      │        │起至清償日止，│
│    │            │                │        │按左開利率20% │
│    │            │                │        │計算之違約金。│
├──┼──────┼────────┼────┼───────┤
│ ３ │2,649,119   │自93年12月2日起 │9.425％ │自86年4月23日 │
│    │            │至清償日止      │        │起至清償日止，│
│    │            │                │        │按左開利率20% │
│    │            │                │        │計算之違約金。│
└──┴──────┴────────┴────┴───────┘
正本係照原本作成。
如對本判決上訴，須於判決送達後20日內向本院提出上訴狀。
中    華    民    國    99    年    4    月    23    日
                                書記官

司法院資訊處製作；財團法人民間司法改革基金會備份。
